臺灣高等法院台中分院民事判決　93年度保險上字第24號
　　上　訴　人　國泰人壽保險股份有限公司
　　法定代理人　丁○○　　　　.
　　訴訟代理人　賴盛星　律師
　　複　代理人　何淑媛　律師
　　被 上訴 人　乙○○　住南.
　　訴訟代理人　張英一　律師
上列當事人間請求給付保險金事件，上訴人對於中華民國93年10
月15日台灣南投地方法院92年度保險字第5號第一審判決，提起
上訴，本院於94年5月17日言詞辯論終結，判決如下：
      主      文
上訴駁回。
第二審訴訟費用由上訴人負擔。
      事實與理由
一、被上訴人主張：被上訴人之子陳勇吉於民國（以下同）91年
    2月15日，以被上訴人為受益人，與上訴人簽訂國泰新平安
    保險契約，約定意外身故保險金為新台幣（以下同）600 萬
    元；嗣被保險人陳勇吉於91年11月11日０時35分，駕駛車牌
    號碼2Ａ－2808號自小客車，不慎擦撞南投縣竹山鎮和育巷
    146及148號間騎樓柱子，致因腹痛、血便，於當日前往竹山
    秀傳醫院住院治療，經診斷為：「胸腹部鈍挫傷，疑出血性
    胰臟炎」，再因病情惡化，於翌日轉至財團法人中國醫藥學
    院附設醫院（下稱中國醫藥學院）住院治療，延至92年1 月
    9日，因受創至鉅死亡；被保險人陳勇吉並無任何胰臟炎病
    史，確係因車禍意外身亡，非因疾病死亡，上訴人卻以中國
    醫藥學院死亡證明書上僅記載：「急性胰臟炎併腹腔內膿瘍
    」，即謂本件係病亡而非意外身故，拒絕理賠；然依證人戚
    來篠於原審之證言及退除役官兵輔導委員會臺中榮民總醫院
    （下稱臺中榮民總醫院）之鑑定意見，均認陳勇吉係因意外
    造成死亡，至於中國醫藥學院之覆函，並沒有直接解答胰臟
    炎是如何發生，其診斷證明書則係醫師根據病人死亡前症狀
    勾選，不能據以證明被保險人非因意外撞擊導致胰臟炎；故
    爰依系爭保險契約之法律關係，訴請上訴人給付保險金600
    萬元，及自起訴狀繕本送達翌日起至清償日止，按年息百之
    五計算之利息。
二、上訴人則以：
  (一)本件被保險人陳勇吉之死亡係因急性胰臟炎所引起：
  (1)按「引起急性胰臟炎的原因，最常見的是膽結石及酗酒（約
    佔70~80%）．．．。」（請參前呈上證二臺北縣衛生局於92
    年1月8日發布「認識急性胰臟炎」乙文所載）。次按本件被
    保險人陳勇吉中國醫藥大學出院病歷摘要病史欄記載「這個
    四十六歲男性工人，無病史，因腹痛已一個月了，故來求診
    ，這個病人有酗酒習慣（每天喝 100-150cc竹葉青），他來
    求診之前一個月，腹部已有漸近的（日增疼痛），沒有膽石
    或血脂過多的病史．．．他曾在竹山秀傳求診，CT發現他有
    急性胰臟炎，總膽管末梢腫大，有令人厭惡的腹水，所以轉
    到本院」，（中國醫藥大學附設醫院出院病歷摘要影本所載
    ）等語，可見被保險人陳勇吉平日有酗酒習慣，且被保險人
    陳勇吉自91年10月開始，其腹部已疼痛一個月，參諸上開網
    路醫學報導，足證被保險人陳勇吉乃罹患急性胰臟炎之高危
    險群，並非至91年11月11日車禍擦撞騎樓柱子始引起上開病
    症。
  (2)查本件經鈞院向中國醫藥大學附設醫院函查被保險人陳勇吉
    之病情結果，依中國醫藥大學附設醫院94年 2月14日院字第
    0940200464號函覆鈞院謂「1.陳君係由竹山秀傳醫院轉診到
    院，轉診單確實記載如下：『11月10日酒後駕車發生車禍』
    。據病情記錄身體無外表可見之傷害。2.住院前一週即有腹
    痛，無法斷定是否胰臟炎。3.生前有酗酒習慣，酗酒可能引
    起急性胰臟炎。4.急性胰臟炎，初次發作者如嚴重型可導至
    死亡。5.造成腹水之原因為胰臟炎。6.腹部引流液體確有化
    驗，澱粉脢及脂肪脢濃度均高出甚多，可診斷為胰臟炎引起
    。7.陳君死亡原因為急性胰臟炎之併發症。導致急性胰臟炎
    之原因一般包括：膽結石、高血脂、酗酒、外傷性等。陳君
    在車禍前即有腹痛，推論：酗酒導致胰臟炎、酗酒導致車禍
    ，似較合理。」，依上函所示，本件系爭保險契約被保險人
    陳勇吉，於住院前雖曾發生擦撞設於路旁民宅柱上水龍頭之
    車禍，惟其身體並無外傷，故車禍並非造成被保險人陳勇吉
    死亡之原因，又因被保險人陳勇吉生前即有酗酒習慣，可能
    引起急性胰臟炎，至於被保險人陳勇吉於住院時曾發生腹水
    症狀，並作腹水引流，據中國醫藥大學附設醫院醫師杭良文
    在民國94年 1月19日於鈞院證稱「（問：轉診時，你們診治
    時有無發現血水？）答：我們抽出檢驗是腹水而不是血水。
    ．．．出血性胰臟炎的腹水也叫血水，兩者不同，要經過檢
    驗紅血球才能斷定。」，且經化驗該引流液體之結果，因其
    中之澱粉脢及脂肪脢濃度均高出甚多，可診斷為胰臟炎引起
    ，有如上述，益足見該腹水亦與車禍無關，故中國醫藥大學
    附設醫院判定引起被保險人陳勇吉死亡之原因為急性胰臟炎
    ，非車禍引起。
  (3)關於本件被保險人陳勇吉罹患急性胰臟炎究竟係內發疾病或
    係外來意外所致，因被保險人陳勇吉轉院至中國醫藥大學附
    設醫院急診，並在該院住院達一個月餘，是被保險人陳勇吉
    病情當以該院醫師知之最稔，據該院醫師證人杭良文在94年
    1月19日於鈞院證稱「根據徐醫師跟我醫療上的溝通，在醫
    學上沒有辦法證明死者是否擦撞引起胰臟炎的情形。一般來
    講，經過劇烈的撞擊會造成，若其以前有胰臟炎的病史，就
    不必很大的撞擊就會造成；若沒有胰臟炎的病史，要經過很
    大或直接的撞擊才會造成胰臟炎的情形，我們初期診治時發
    現有胰臟炎的現象但不致於要立刻開刀的情形。」、「胰臟
    炎通常是酗酒也會造成，或自發性的膽道結石也會造成的。
    」、「（問：一般人沒有胰臟炎的病史，是否可能直接因為
    急性胰臟炎死亡？）答：可能，胰臟炎如果感染後會有很多
    的細菌，會造成急性胰臟炎死亡。」、「（問：你們的病歷
    上記載他的死亡原因，急性胰臟炎併腹腔膿瘍，先行原因為
    缺氧性腦病變併呼吸衰竭，可否判斷其是否因車禍所致？）
    答：我們沒有辦法判斷是否車禍所致的。」則依證人甲○○
    ○○之證詞，亦足確認被保險人陳勇吉乃係因急性胰臟炎導
    致死亡，且醫學上無法判斷其死亡與車禍有關。
  (4)復依中國醫藥大學附設醫院於92年 7月30日院歷字第920727
    98號覆原審函之附件，該院徐章虎醫師用箋所載「陳勇吉君
    於91年11月12日經由急診入院，診斷為急性嚴重胰臟炎併肋
    膜積水及腹腔膿瘍，經多次插管引流，強力抗生素治療，仍
    難以控制感染情況，兩度氣管插管及進入加護病房急救，終
    因多重器官衰竭病故。」（請參原審卷第44頁），另中國醫
    藥大學附設醫院93年1月19日院歷字第930 10218號覆原審法
    院函之附件，該院徐章虎醫師用箋亦謂「覆陳勇吉病情一、
    急性胰臟併多重器衰竭應屬內在疾疾（病）。二、『腹水檢
    查為血水』原因眾多，包括急性胰臟炎、肝脾破裂、子宮外
    孕或腫瘤破裂。」（請參原審卷77頁），依上開二中國醫藥
    大學附設醫院函，益足證被保險人陳勇吉乃因其本身疾病死
    亡，而與91年11月11日淩晨發生之車禍無關。
  (二)本件被保險人陳勇吉之死亡非因車禍引起：
  (1)參諸被上訴人原審所呈南投縣警察局竹山分局延平派出所員
    警工作紀錄簿中有關91年11月11日上午 2時記事欄記載「於
    91、11、11上午０時35分處理陳勇吉駕駛 ZA-2808自小客不
    慎搓撞和育巷146及148巷柱子造成柱子水龍頭損壞（無現場
    ），經該員稱願負修理責任。」（請參原審卷頁），及車
    禍現場拍攝之照片所示，且延平派出所處理系爭車禍警員丙
    ○○於鈞院證稱「（法官問：該上記載，其水龍頭有無斷裂
    ？）答：柱子有被擦撞，只有水龍頭斷，大理石擦痕。」，
    是被保險人陳勇吉雖於91年11月11日凌晨發生車禍，惟僅擦
    撞路旁柱子上之水龍頭，僅損害該水龍頭而於柱子上大理石
    留有擦痕，但該大理石並未遭到破壞，足證被保險人陳勇吉
    駕車發生車禍，乃側邊發生擦撞而已，並非正面嚴重之撞擊
    ，當不至於造成被保險人陳勇吉之胰臟破裂，而引起急性胰
    臟炎之結果。
  (2)本件車禍僅輕微擦撞，已如前述，依經驗法則及前揭證人杭
    良文證詞益足以證明此類輕微車禍當不至造成胰臟破裂之結
    果，本件車禍顯非被保險人陳勇吉出血性急性胰臟炎之原因
    ，被保險人陳勇吉應係導因於本身酗酒所引發急性胰臟炎病
    發致死，確認醫學上無法證明本件被保險人急性胰臟炎係導
    因於此類輕微擦撞，是本件被保險人陳勇吉死亡應係導因於
    其本身疾病，而非系爭車禍所致。
  (3)另依證人丙○○表示「我去的時候雙方已經談好，我與陳勇
    吉接觸很短，他們達成修復的結果，我們就走了。從外觀上
    陳勇吉沒有受傷。他與我短暫的談話中沒有看到他受傷，也
    沒有看到他有痛苦的樣子。」又原審傳訊證人戚來篠亦證稱
    「．．．當時就腹部外觀而言並沒有明顯外傷。」，且由被
    保險人陳勇吉於中國醫藥大學就診時並未提及前一天發生車
    禍致腹部受有挫傷之情形，是本件被保險人陳勇吉死亡是否
    確因車禍引起，容有疑義。
  (4)復按「急性胰臟炎的症狀：．．．如果是厲害的發炎，就會
    導致鄰近的腸子或膽管阻塞、肝膽發炎、內分泌失調、引起
    劇烈而持續的上腹部或左上腹疼痛（常常痛到背後去）、噁
    心嘔吐、發燒等等。少數人會出現血壓下降、在腰或背部皮
    膚出現藍紫色（瘀青）、或在肚臍周圍出現藍紫色，有此徵
    相則是比較嚴重的出血性胰臟炎，可能危及生命安全。」（
    請參臺北縣衛生局於92年1月8日發布「認識急性胰臟炎」乙
    文所載），惟本件被保險人陳勇吉於事故當天早上仍前往事
    故地點修復水龍頭，且因事後仍有漏水現象，被保險人陳勇
    吉乃於當天下午二度前往修復該水龍頭，為被上訴人所不爭
    執，倘被保險人陳勇吉係因車禍造成胰臟炎，應已痛不欲生
    （請參竹山秀傳醫院戚來篠醫師在原審之證詞），何能兩度
    親自前往處理修復水龍頭損壞事宜，此事實足以證明事後被
    保險人陳勇吉之急性胰臟發炎與車禍並不相關。
  (5)本件雖查無被保險人陳勇吉生前胰臟炎求診記錄，惟查：竹
    山秀傳醫院戚來篠醫師係在對被保險人陳勇吉平日有酗酒習
    慣不知情之情況下，僅依被保險人陳勇吉之前有出車禍之主
    訴，即診斷被保險人陳勇吉「胸腹部鈍挫傷，疑出血性胰臟
    炎」，是該診斷證明顯係依據錯誤基礎作成，可否全然採信
    ，即有疑問。另查被保險人陳勇吉於91年11月12日前往中國
    醫藥大學附設醫院急診時，已有腹痛一個月之症狀（參中國
    醫藥大學附設醫院出院病歷摘要影本），顯示被保險人陳勇
    吉於車禍發生前已有漸增性的腹部疼痛，此與證人戚來篠於
    原審之證詞「因為胰臟炎的疼痛是高度的，甚至藉助嗎啡來
    止痛，應該會有病史，且出血性的胰臟炎是漸進式的」相符
    ，且被保險人陳勇吉復於長達58天住院治療後，始生死亡結
    果，總計其症狀前後已有將近3個月期間，此現象本身應已
    可認定為被保險人陳勇吉之胰臟炎病史，要難謂被保險人陳
    勇吉生前無胰臟炎求診記錄，遽而認定被保險人陳勇吉死亡
    與其本身之急性胰臟炎無關。
  (三)本件被上訴人未就被保險人陳勇吉死亡係因車禍造成之事實
    盡舉證責任：
  (1)按「當事人主張有利於己之事實，就其事實有舉證之責任。
    」民事訴訟法第277條定有明文。所謂舉證責任，係指於特
    定法律效果之發生或不發生所必要之事實存在與否不明之場
    合，當事人之一造因此事實不明，將受不利益之判斷，乃必
    須就該事實提出有關證據，使法院確信其主張為真實；另當
    事人所提出供法院認定事實之證據，雖不以直接證據為限，
    間接證據亦包括在內，然無論直接或間接證據，其為訴訟上
    之證明，必須於通常一般之人均不致有所懷疑，得確信其為
    真實之程度者，始得據為提出該證據之一造之有利認定。倘
    其證明尚未達到此一程度，而有其他之合理懷疑存在時，提
    出該證據之一造若就此合理懷疑事項，未能為必要之說明者
    ，仍不能遽為提出該證據之一造之有利認定。
  (2)次按最高法院91年台上字第99號判決謂「當事人主張有利於
    己之事實，就其事實有舉證之責任，民事訴訟法第277條定
    有明文。又民事訴訟如係由原告主張權利者，若原告不能舉
    證，以證實自己主張之事實為真實，則被告就其抗辯事實即
    令不能舉證，或其所舉證據尚有瑕疵，亦應駁回原告之請求
    。本件上訴人與被上訴人安泰保險公司之旅行平安保險保單
    條款第2條及被上訴人瑞泰保險公司之旅行平安保險保單條
    款第3條第1項、第2項均約定：『被保險人於本契約有效期
    間內，因遭受意外事故，致其身體蒙受傷害因而致殘廢或死
    亡時，或於海外發生突發需門診或住院治療時，依照本契約
    的約定，給付保險金。前項所謂意外傷害事故『指非由疾病
    引起之外來突發事故』，．．．茲上訴人主張於上述時地遭
    不明歹徒砍傷受有左腳掌前端約四分之一斷離之事實，固據
    提出顏國湖醫院及台灣省彰化醫院診斷證明書為證，惟查上
    開診斷書僅能證明其左腳掌前端斷離之傷，並不能證明其受
    傷之原因係出於外來突發之意外事故，而該等傷害之造成，
    其可能之原因，並不止外來之意外一端，亦有出於道德危險
    或其他者，故自仍應由上訴人就其主張出於不明歹徒襲傷之
    意外事實為舉證，乃上訴人並不能舉證以實其說，已難採信
    。』 (請參前呈上證七最高法院91年台上字第99號判決所載
    )，故依上開規定及判決意旨所示，如被上訴人主張被保險
    人陳勇吉之死亡，係遭受意外傷害事故所致者，自應由被上
    訴人就被保險人陳勇吉係因遭受外來突發之意外傷害事故造
    成傷害導致死亡之事實，舉證以實其說，否則自難認其主張
    為可採。
  (3)本案原審雖引用台中榮民總醫院93年8月26日中榮醫企字第
    0930004773號函所載「根據貴院提供之資料，陳員死因，係
    因意外事故撞擊所致」而認定被保險人陳勇吉係因車禍導致
    死亡，惟因上開函件與被保險人陳勇吉住院將近2個月之中
    國醫藥大學附設醫院之病歷及回函等有甚大出入，且被保險
    人陳勇吉所發生之車禍乃屬小擦撞而已，並非正面撞擊，已
    如前述，是被保險人陳勇吉於車禍發生後，又無任何外傷或
    送醫，仍與屋主洽談和解事宜，於駕車離去後之當天上午及
    下午，兩度親自前往修理遭其撞壞之水龍頭，足見被保險人
    陳勇吉所發生車禍，並不致於造成其死亡，則在被上訴人不
    能提出確切之證據，以證明被保險人陳勇吉係因車禍致死之
    情況下，依約上訴人自不負給付系爭保險金之責任。
  (4)本件依中國醫藥大學附設醫院94年2月14日院字第094020046
    4號覆鈞院函，本件被保險人陳勇吉之主治醫師徐章虎認被
    保險人陳勇吉死亡係因酗酒導致胰臟炎、酗酒導致車禍似較
    合理，然台中榮民總醫院94年3月28日中榮醫企字第0940001
    395號函，在未說明被保險人陳勇吉發生車禍當時輕重之情
    況下，以被保險人陳勇吉先前未有胰臟炎求診病史，而認定
    系爭車禍與其胰臟炎之因果關係甚難加以否定，二者見解有
    明顯之差異。為釐清本案重大疑點，有請公正之第三者表示
    意見之必要，因國立台灣大學醫學院附設醫院向執國內醫學
    界牛耳，故懇請鈞院送請國立台灣大學醫學院附設醫院就本
    件被保險人陳勇吉死亡究因其外在突發事故或內在疾病所致
    表示意見。
三、原審為上訴人敗訴之判決，並依兩造聲請為准、免假執行之
    宣告，上訴人聲明不服，求為判決：(一)原判決廢棄。(二)被上
    訴人在第一審之訴及假執行之聲請均駁回。(三)第一、二審訴
    訟費用由被上訴人負擔；被上訴人則求為判決：(一)上訴駁回
    。(二)訴訟費用由上訴人負擔。
四、查被上訴人之子陳勇吉於91年2月15日以被上訴人為受益人
    ，與上訴人簽訂國泰新平安保險契約，意外身故保險金為60
    0萬元，該保險契約約定於保險契約有效期間內，被保險人
    陳勇吉如因遭受非由疾病引起之外來突發事故，致身體蒙受
    傷害而致殘廢或死亡時，保險人即上訴人應依約定給付保險
    金；嗣陳勇吉於上開保險契約有效期間內之91年11月11日０
    時35分，駕駛車牌號碼2Ａ－2808號自小客車，不慎擦撞南
    投縣竹山鎮和育巷146及148號騎樓柱子，嗣後於同日20時10
    分許，因腹痛至竹山秀傳醫院急診住院，住院時發生休克現
    像，轉加護病房，同年11月12日腹水檢查為血水，經該院診
    斷為「胸腹部鈍挫傷，疑出血性胰臟炎」，建議手術治療，
    陳勇吉即要求轉院至中國醫藥學院，乃於同日急診入中國醫
    藥學院，經診斷為急性嚴重胰臟炎併肋膜積水及腹腔膿瘍，
    經多次插管引流，強力抗生素治療，仍難以制控感染情況，
    兩度氣管插管並進入加護病房急救，終因多重器官衰竭，於
    92年1月9日死亡等事實，有被上訴人提出之保險單、要保書
    、死亡證明書、警察局工作紀錄簿、竹山秀傳醫院診斷證明
    書、中國醫藥學院診斷證明書暨病歷資料各一件（均影本）
    為證，並有竹山秀傳醫院92年 7月24日91竹秀公字第920261
    號函及中國醫藥學院92年 7月30日院歷字第92072798號函暨
    檢附之病情說明存卷可參，且為兩造所不爭執，堪信為真實
    。
五、按依被上訴人所提出之保險契約觀之，其第2條約定：「被
    保險人於本契約有效期間內，因遭受意外傷害事故，致其身
    體蒙受傷害而殘廢或死亡時，依照本契約的約定給付保險金
    。前項所稱意外傷害事故，指非由疾病引起之外來突發事故
    。」；而所謂「意外」係指非預期之偶發事故，亦即外來突
    發事故而言，人之傷亡，有出於內在原因如器官老化疾病細
    菌病毒感染等，有出於外在原因者，即非屬內在原因之一切
    事由；凡事故不屬內在原因所致者，除非保險契約特予除外
    ，均屬意外保險承保範圍；若意外保險契約之受益人，已能
    證明被保險人之死亡屬意外原因所致，應認受益人已盡舉證
    責任，保險人若主張被保險人屬內在原因死亡，則應由保險
    人負舉證責任，核先敘明。
六、被上訴人主張被保險人陳勇吉並無任何胰臟炎病史，係因車
    禍意外導致急性胰臟炎身亡，並非因疾病而死亡，故上訴人
    依約負有給付保險金之義務，然為上訴人所否認，並以陳勇
    吉罹患之急性胰臟炎併腹腔內膿瘍，應屬內在之胰臟病變引
    起，且自91年10月間，其胰臟已開始發炎疼痛，並非91年11
    月11日車禍擦撞騎樓柱子始引起上開病症，故本件並非外來
    之意外事故造成死亡，應屬病死等語置辯。是本件兩造之爭
    執點在於被保險人陳勇吉之死亡原因係因車禍意外事故所造
    成？或係內在胰臟病變所引起？經查：
  (一)本件被保險人陳勇吉確曾於91年11月11日上午０時35分駕駛
    2Ａ-2808號自小客車不慎擦撞竹山鎮和育巷第146及148號騎
    樓柱子致因腹痛、血便而於當日至竹山秀傳醫院住院治療，
    經該院診斷為「胸腹部鈍挫傷、疑出血性胰臟炎。」嗣因病
    情惡化於翌日轉院至中國醫藥學院附設醫院住院治療，迄92
    年1月9日終因受創至鉅而亡，此有南投縣警察局工作紀錄簿
    交通事故証明書、竹山秀傳醫院、中國醫藥學院附設醫院之
    診斷証明書及中國醫藥學院附設醫院急診護理病歷資料各乙
    份附卷可稽。是本件被保險人陳勇吉確係因意外車禍身亡而
    非因病而亡已臻明確，亦經原審法院送請行政院國軍退除役
    官兵輔導委員會台中榮民總醫院鑑定，該鑑定機關亦明白表
    示：「貴院提供之資料，陳員死因，係因意外事故撞擊所致
    ，陳員雖有酗酒習慣，卻無胰臟炎病史，陳員住院之前一個
    月雖有上腹部疼痛病史，卻與胰臟炎之疼痛不同，因此，無
    法推定其死亡係導因於自身疾病，反之，陳員意外事故撞擊
    與病發的時間點，與其臨床病症表現相符，其間因果關係甚
    難加以否定。因此，推定陳員之死因，起於意外撞擊。」在
    卷可憑（原審卷99頁）。
  (二)又「胰臟炎之疼痛是高度的，甚至需借助嗎啡來止痛，應該
    都會有病史，（証人戚來篠原審証詞參照）本件被保險人陳
    勇吉於中國醫藥學院附設醫院所述先前一個月已有腹部疼痛
    之情形，衡情應非胰臟發炎所造成之疼痛而係一般胃腸發炎
    所引起之疼痛，否則因胰臟炎之疼痛係高度的疼痛遠逾於一
    般人所能理解之肓腸炎之疼痛，被保險人理應有因此而就醫
    甚至住院之紀錄，惟本件依中央健康保險局提供之被保險人
    陳勇吉就診紀錄，其在91年11月前，僅在明欣牙醫診所、陳
    耀宗診所及劉輔仁眼科三家診所有就診記錄，又經原審調取
    陳勇吉在陳耀宗診所之病歷資料，其僅於87年11月間曾因感
    冒至該所就診一天，嗣於91年7月間則係因燒燙傷而就診8次
    ，有中央健康保險局93年 5月31日健保醫字第0920059946號
    函檢附之就醫資料、陳耀宗診所檢送之病歷紀錄存卷可按，
    （原審卷96、97、133頁）足見陳勇吉之腹部疼痛顯與胰臟
    炎之疾病無關，是被上訴人所稱被保險人自始即無胰臟炎之
    病史，而本件死亡原因確係因車禍意外始然，應堪認定。
  (三)本件被保險人死亡前曾有出血性胰臟炎之現象為兩造所不爭
    執，惟此出血性胰臟炎究係因意外事故造成或因被保險人陳
    勇吉生前即有此胰臟炎之病症？為本件之爭執所在。而上訴
    人所執上訴理由無非以(1)陳勇吉所生車禍當時就腹部外觀而
    言並沒有明顯外觀，且陳勇吉於中國醫藥學院就診時並未提
    及前一天發生車禍致腹部受挫傷之問題。(2)陳勇吉先前有酗
    酒習慣，其前往中國醫藥學院附設醫院住院治療時，曾向主
    治醫師表示其上腹部於一個前即有疼痛之現象，足見該次車
    禍並非肇致被保險人腹部疼痛之原因云云為據。惟查：
  (1)本件據中國醫藥學院附設醫院急診入院病歷第七行所載「
    Traffic accident 2 days ago」及第五、六行所載「Pancr
    eatichead trauma」觀之（原審卷22頁），已明白載明病患
    「陳勇吉二天前有車禍意外」、「其胰臟前端有挫傷」，是
    上訴人指陳被保險人陳勇吉於中國醫藥學院附設醫院未曾言
    及發生車禍及其胰臟未有挫傷之跡象云云，殊有誤會。
  (2)另據証人戚來篠所証：「．．．當時就腹部外觀而言雖沒有
    明顯外傷，但在理學檢查上他上腹部有壓痛的狀況，所以我
    們診斷他胸部有鈍挫傷。」、「出血性的胰臟炎是漸進式的
    、出血應該是到後期之症狀。」「通常急性胰臟炎經過藥物
    治療後，可能會治癒或轉換為慢性胰臟炎，如果藥物對慢性
    胰臟炎治療無效，產生壞死性胰臟炎後，才有可能造成出血
    性的胰臟炎。」觀之（原審卷112頁），如果胰臟炎的病患
    嚴重到出血的現象，已是胰臟炎病症末期的現象，其過程通
    常為急性胰臟炎經治療後轉換為慢性胰臟炎，對慢性胰臟炎
    治療無效後，產生壞死性胰臟炎才有可能造成出血性胰臟炎
    。而本件被保險人並無任何因胰臟發炎就醫或住院之紀錄，
    殊未符合胰臟炎病理過程必須經過如上漸進之過程，是本件
    「出血性胰臟炎」確係因意外所造成，尚非被保險人陳勇吉
    生前本身己罹胰臟炎始然，殆無疑義。
  (3)另酗酒固可能產生胰臟發炎，惟最可能引起胰臟炎之病症者
    最多係因膽結石或血脂過多的病症，亦為上訴人所不爭執，
  而本件依據中國醫藥學院出院病歷摘要病史欄所載被保險人
    陳勇吉：「．．．沒有膽石、血脂過高的病史」（外放之竹
    山秀傳醫院函第4頁），是尚難憑其內記載陳勇吉有時會喝
    酒即謂其喝酒與胰臟炎之疾病有關。
  (4)如前所述，胰臟發炎之疼痛係高度的，如病歷所載陳勇吉之
    上腹一個月前已有些微之疼痛，如其疼痛係因胰臟發炎而疼
    痛，必然會前往就醫或住院，可是本件經上訴人遍查所有醫
    院並無陳勇吉因此就醫之資料，足見其所稱之疼痛並非胰臟
    炎始然。
  (四)本件兩造所爭執之重點，應係台中榮民總醫院及最初接觸病
    人之秀傳醫院所稱之「意外死亡」與中國醫藥學院所指之「
    病死」何者較為可採？爰詳述如下：
  (1)查本件中國醫藥學院係在被保險人陳勇吉之死亡証明書上死
    亡種類欄勾選「病死」之醫院，惟其勾選「病死」，是否正
    確，尚有可疑，此就其於94年2月14日回函所表示之意見，
    即有以下可議之處：
1.所稱：「陳君係由竹山秀傳醫院轉診到院，轉診單確實記載
    如下：『11月10日酒後駕車發生車禍』，據病情紀錄，身體
    無外表可見之傷害」云云，經查：
  本件據車禍當時前往現場處理之警員丙○○於本院94年4月
    13日訊問時已明確表示案發當時被保險人陳勇吉並未喝酒，
  是中國醫藥學院所稱陳勇吉「酗酒導致車禍」之推論，已乏
    事實根據。
  另証人戚來篠於原審93年6月18日出庭應訊時對此亦表示：
    「急診病歷上並無紀載有無喝酒之情形」，且卷附之轉診單
    上亦無陳勇吉酒後駕車發生車禍之記載，是中國醫藥學院此
    部分之意見，尚未符真實。
  2.所稱：「身體無外表可見之傷害」云云。經查：
  本件被保險人陳勇吉發生車禍身體受有外傷不僅經竹山秀傳
    醫院診斷証明書上載明：「胸腹部鈍挫傷」（原審卷19頁）
    ，並於轉診單上載明陳勇吉腹部挫傷（．．．abdomentgrau
    ma），嗣中國醫學院於其急診入院病歷中亦載明陳勇吉胰臟
    前端有挫傷（pa ncreatic headtrauma）就此，中國醫藥學
    院亦於其急診入院病歷上明白表示陳勇吉胰臟前端有挫傷（
    pancreatichea ol trauma）、出血性胰臟炎（Hemorrhagic
    pancreatitis）就此卷附資料（原審卷22頁）在在顯示陳勇
    吉確因車禍胸腹部有挫傷並有胰臟前端挫傷腫大之現象，要
    無疑義。
  上開事實並據最初為陳勇吉診療之秀傳醫院主治醫生戚來篠
    於原審訊問時明白表示：「他上腹部有壓痛的狀況．．．所
    以我們診斷他胸腹部有鈍挫傷」、「．．．依我們判斷是外
    力造成之因素較大」（原審卷112頁），凡此均在在証明本
    件陳勇吉之胰臟腫大發炎確實係因外力造成，乃中國醫藥學
    院謂被保險人陳勇吉身體無外表可見之傷害，委無足採。
  3.所稱：「推論：酗酒導致胰臟炎」云云，經查：據中國醫藥
    學院表示一般發生急性胰臟炎之原因主要有膽結石、高血脂
    、酗酒及外傷。然本件依據中國醫藥學院出院病情摘要病史
    欄所載被保險人陳勇吉「．．．沒有膽結石、血脂過高之病
    史」。是以本件爭執之關鍵在於引起被保險人胰臟發炎出血
    死亡之原因究竟係酗酒引起或車禍意外撞擊引起：
  本件最初診療陳勇吉之秀傳醫院已明確表示其胰臟炎係因車
    禍外力撞擊造成，該院係最初診療陳勇吉之醫院，所作之判
    斷應最正確可採，對此，鑑定人即台中榮民總醫院不僅於原
    審已明確表示「．．．陳員之死因，起於意外撞擊」嗣於本
    院審理中更進一步地明確剖析：(甲)：「陳員住院前一個月雖
    有上腹部疼痛病史，卻與胰臟炎之疼痛不同，其區分如下：
    １疼痛位置不同：胰臟炎之疼痛位置，多數瀰漫於整個上腹
    部，只有少數情況下才會如本案中侷限於上腹部中央位置。
    ２疼痛發生速度不同：胰臟炎之疼痛發生多數發生在10 分
    鐘、20分鐘內嚴重加劇，即使疼痛發生較慢之胰臟炎，也多
    在數小時之內達到最嚴重之疼痛程度，不會如本案之漸進式
    疼痛，而於一個月後才就醫。３疼痛程度不同：胰臟炎之疼
    痛幾乎都是無法忍受之疼痛，沒有病患可以忍受疼痛一個月
    後才就醫者。４疼痛輻射位置不同：大約有一半之胰臟炎患
    者，其疼痛會輻射到背部，本案並沒有疼痛輻射。國泰人壽
    保險股份有限公司所主張之陳員曾有一個月之上腹部疼痛，
    乃依據中國醫藥大學附設醫院住院病歷之病史記載而主張。
    根據該證據之病史記載，如上所述，與胰臟炎之疼痛位置、
    發生速度、疼痛程度、疼痛輻射位置均不相同，因此無法推
    定陳員之死亡乃導因於自身疾病。」(乙)如上所述，胰臟炎之
    發作多半伴隨嚴重腹痛，鮮少有病患能夠不就醫而得到緩解
    。陳員雖有飲酒之習慣，增加急性胰臟炎之發生機會，但由
    所提供之病歷記錄中，陳員並無胰臟炎就醫之病史，因此殊
    難認定陳員於車禍之前即有胰臟炎之疾病。(丙)陳員意外事故
    撞擊與病發之時間點與其臨床表現相符，所依據之內容如下
    ：國泰人壽保險股份有限公司依據陳員腹部並沒有穿刺傷狀
    況、胰臟部位也沒有破裂亦無出血記載，而主張陳員之急性
    胰臟炎係屬內在之胰臟病變所引起，其主張並不正確。根據
    竹山秀傳醫院病歷摘要及中國醫藥大學附設醫院急診病歷記
    錄，陳員於腹痛發生前一天晚上，曾因車禍擦撞騎樓柱子，
    車禍所導致之外傷性胰臟炎，常常並未合併穿刺傷，胰臟也
    常常沒有破裂或出血，而是藉由車禍之外力撞擊，導致胰臟
    於極短時間內受到脊椎骨之大力壓迫，而發生急性胰臟炎。
    陳員於隔天早上開始出現腹痛，而且輻射到背部等典型之胰
    臟炎之症狀，以車禍導致之外傷性胰臟炎之特性及其發生之
    時間點而言，該意外事故撞擊與其病發之時間點與其臨床表
    現是相符的。(丁)陳員住院前並無胰臟炎之病史，而其胰臟炎
    發生前一天，有意外事故撞擊事件，而陳員之胰臟炎臨床表
    現也與車禍撞擊之外傷性胰臟炎相符，在沒有其他證據中斷
    其間因果關係的情況下，陳員之意外事故撞擊與其胰臟炎之
    間的因果關係甚難加以否定。（本院卷106、107頁）本院認
    為該鑑定機關之說明已甚為明確，並符合科學證據，可以採
    信。上訴人請求再送國立台灣大學醫學院附設醫院鑑定，本
    院認為並無必要，且原審亦曾送該院鑑定，該院以專科醫師
    業務繁忙，不克接受，（原審卷137頁）兩造同意由台中榮
    民總醫院鑑定（原審卷144頁），上訴人卻對不利其鑑定之
    結果，要求再送鑑定，本院即無從准許。
  本件被保險人因車禍撞擊致其腹部檢查出「血水」，經竹山
    秀傳醫院以92竹秀公字第920261號函覆南投地方法院在卷可
    稽。而「出血性的胰臟炎是漸進的，出血應該是到後期的病
    狀」，而胰臟發炎又屬高度疼痛之疾病，病人斷無罹患胰臟
    炎至出血之未期之期間毫無就診之紀錄之可能，故本件依卷
    附資料顯示被保險人陳勇吉曾因車禍撞擊致「腹部有挫傷」
    、「胰臟前端挫傷腫大」「腹部檢查有血水」，足見其胰臟
    前端挫傷出血確係因車禍撞擊所生，應堪認定。
七、綜上所述，被保險人陳勇吉既因車禍意外撞擊而亡，被上訴
    人依據保險契約訴請理賠，應有所據，原審判命上訴人給付
    被上訴人600萬元及法定遲延利息，並依兩造聲請，分別為
    准、免假執行之宣告，核無違誤，上訴意旨仍執陳詞，指摘
    原判決不當，求予廢棄改判，沒有理由，應予駁回。
八、本件事證已臻明確，兩造其餘攻擊防禦方法，對判決結果不
    生影響，爰不一一論列，附此敘明。
九、據上論結，本件上訴為無理由，依民事訴訟法第四百四十九
    條第一項、第七十八條，判決如主文。
中　　華　　民　　國　 　94　　年　 　5　 　月 　31 　日
                  民事第三庭　　審判長法　官　陳照德
                                　　  法　官  蔡王金全
                                  　　法　官  曾謀貴
正本係照原本作成。
如對本判決上訴，須於收受判決送達後20日內向本院提出上訴書
狀，其未表明上訴理由者，應於提出上訴後20日內向本院提出上
訴理由書（須按他造人數附具繕本）。上訴時應提出委任律師為
訴訟代理人之委任狀。具有民事訴訟法第 466條之1第1項但書或
第 2項之情形為訴訟代理人者，另應附具律師及格證書及釋明委
任人與受任人有該條項所定關係之釋明文書影本。
                                      書記官  王瑩澤
中　　華　　民　　國　　94　　年　　6 　　月　　1 　　日
                                        　　　　　　　Ｂ
